ACORDAO-COMPLETO-2413526

ACÓRDÃO 9773/2020 ATA 32/2020 - PRIMEIRA CÂMARA

VISTOS, relatados e discutidos estes autos de aposentadoria de servidor da Universidade Federal de Itajubá, 
ACORDAM os Ministros do Tribunal de Contas da União, reunidos em sessão da 1ª Câmara, ante as razões expostas pelo Relator, com fundamento no art. 39, inciso II, da Lei 8.443/1992 em:
9.1. considerar ilegal e negar o registro do ato de alteração de aposentadoria de José Carlos Goulart de Siqueira;
9.2. dispensar o ressarcimento das quantias indevidamente recebidas, nos termos do Enunciado 106 da Súmula de Jurisprudência do Tribunal;
9.3. determinar à Universidade Federal de Itajubá, com base no art. 262, caput, do RITCU, que:
9.3.1. abstenha-se de realizar pagamentos decorrentes do ato de alteração de aposentadoria de José Carlos Goulart de Siqueira, no prazo de quinze dias, contado a partir da ciência desta deliberação, sujeitando-se a autoridade administrativa omissa à responsabilidade solidária;
9.3.2. informe ao interessado o teor desta deliberação, encaminhando ao Tribunal, no prazo de trinta dias, comprovante da data de ciência pelo interessado, alertando-o de que o efeito suspensivo proveniente de eventual interposição de recurso junto ao Tribunal não o exime da devolução dos valores indevidamente percebidos após a notificação, em caso de não provimento do recurso;
9.3.3. cadastre novo ato, livre da irregularidade apontada, submetendo-o ao Tribunal, no prazo de trinta dias, nos termos do art. 262, § 2º, do RITCU.

Ato de concessão de aposentadoria.

Primeira Câmara

Universidade Federal de Itajubá.

3. Interessados/Responsáveis:
3.1. Interessado: José Carlos Goulart de Siqueira (XXX.848.866-XX).

13.1. Ministros presentes: Benjamin Zymler (na Presidência), Walton Alencar Rodrigues (Relator) e Bruno Dantas.
13.2. Ministro-Substituto convocado: Augusto Sherman Cavalcanti.
13.3. Ministro-Substituto presente: Weder de Oliveira.

ACORDAO-COMPLETO-2477691

Acórdão 9111/2021 - Primeira Câmara

WALTON ALENCAR RODRIGUES

Adoto, como relatório, a instrução da Sefip (peça 7) , que foi endossada pelo titular daquela unidade (peça 8) :
"INTRODUÇÃO
1.	Trata-se de ato de alteração da concessão da aposentadoria de José Carlos Goulart de Siqueira (CPF: XXX.848.866-XX) , servidor da Universidade Federal de Itajubá.
2.	O ato foi submetido, para fim de registro, à apreciação do Tribunal de Contas da União (TCU) , de acordo com o art. 71, inciso III, da Constituição Federal. O cadastramento e a disponibilização ao TCU ocorreram por intermédio do Sistema de Apreciação e Registro de Atos de Admissão e Concessões, na forma dos arts. 2º, caput e incisos I a VI, e 4º, caput, da Instrução Normativa - TCU 78/2018.
HISTÓRICO
3.	O ato de alteração em exame, emitido no ano de 2013, foi disponibilizado ao TCU em 2/3/2016.
EXAME TÉCNICO
4.	O servidor José Carlos Goulart de Siqueira (CPF: XXX.848.866-XX) se aposentou voluntariamente em 2/9/1992, no cargo de Professor Titular do Magistério Superior, com proventos integrais, sendo o benefício concedido com fundamento no art. 40, III, 'b', da Constituição Federal de 1988, em sua redação original.
5.	O ato de concessão inicial foi apreciado no TC Processo 007.569/2003-8, com julgamento pela legalidade.
6.	O ato de alteração ora examinado traz a inclusão da vantagem 'opção', de que trata o art. 2º da Lei 8.911/1994.
Pagamento concomitante de quintos e 'opção'
7.	Conforme se verifica no ato de alteração ora examinado, bem como na ficha financeira extraída do Siape (peças 2 e 4) , o interessado percebe cumulativamente as vantagens quintos e 'opção', contrariando a Jurisprudência firmada no âmbito desta Corte de Contas.
8.	O recebimento de parcela 'opção' de forma concomitante com quintos/décimos contraria a jurisprudência recente desta Corte de Contas, proferida nos Acórdão 2988/2018-TCU-Plenário, Ministra-Relatora Ana Arraes, e 1599/2019-TCU-Plenário, Ministro-Relator Benjamin Zymler. Segue abaixo a transcrição do Sumário do Acórdão 2988/2018-TCU-Plenário:
SUMÁRIO: REPRESENTAÇÃO. PROCESSO CONSTITUÍDO EM CUMPRIMENTO A DETERMINAÇÃO DESTA CORTE. PAGAMENTO DE FUNÇÃO COMISSIONADA A SERVIDOR APOSENTADO. POSSIBILIDADE DE OPÇÃO, DESDE QUE NÃO CUMULATIVA COM QUINTOS/DÉCIMOS/VPNI, PARA AQUELES QUE, ATÉ 18/01/1995, TENHAM SATISFEITO OS PRESSUPOSTOS TEMPORAIS. CONVERSÃO EM VANTAGEM PESSOAL PARA IMPEDIR DESCENSO REMUNERATÓRIO. ARQUIVAMENTO.
9.	Cumpre observar que, não havendo decorrido o prazo 5 (cinco) anos desde o ingresso do ato de concessão nesta Corte de Contas, não há a necessidade de se instalar o contraditório, consoante o entendimento firmado no Acórdão 587/2011-TCU-Plenário, de relatoria do Ministro Valmir Campelo.
10.	Cabe ainda mencionar que o interessado acumula duas aposentadorias decorrentes dos cargos de Professor Titular (peças 2 a 4) , cujo somatório dos proventos excede o limite do teto remuneratório de que trata o art. 37, XI, da Constituição Federal de 1988. Contudo, consoante restou assentado no Acórdão 504/2018-TCU-Plenário, de relatoria do Ministro Marcos Bemquerer, o aludido limite incide sobre cada um dos vínculos, considerados de forma isolada.
11.	Desse modo, considerando a percepção cumulativa das vantagens quintos e 'opção', propõe-se considerar ilegal, para fim de registro, o ato de concessão em comento. 
CONCLUSÃO
12.	Diante do acima expendido, não há como prosperar o ato de alteração da concessão de aposentadoria ora examinado, razão pela qual propõe-se considerar ilegal o referido ato de concessão, negando-lhe registro.
PROPOSTA DE ENCAMINHAMENTO
13.	Ante o exposto, e de conformidade com o preceituado nos artigos 71, III, da Constituição Federal de 1988; 1º, V, e 39, II, da Lei 8.443/1992; 1º, VIII, 259, II, 260, § 1º, e 262, § 2º, do Regimento Interno/TCU, propõe-se:
13.1	considerar ilegal, negando-lhe registro, o ato de alteração da concessão de aposentadoria do servidor José Carlos Goulart de Siqueira (CPF: XXX.848.866-XX) , haja vista a percepção cumulativa das vantagens quintos e 'opção'.
13.1.1	dispensar o ressarcimento das quantias indevidamente recebidas, presumida a boa-fé, consoante o disposto no Enunciado 106 da Súmula de Jurisprudência do TCU;
13.1.2	determinar à Universidade Federal de Itajubá que, nos termos dos art. 262, caput, do Regimento Interno do TCU e 19, caput, da Instrução Normativa - TCU 78/2018:
a) abstenha-se de realizar pagamentos decorrentes do ato de alteração considerado ilegal, no prazo de 15 (quinze) dias, contado a partir da ciência dessa deliberação, sujeitando-se a autoridade administrativa omissa à responsabilidade solidária;
b) comunique ao interessado acerca do teor deste Acórdão, alertando-o de que o efeito suspensivo proveniente da interposição de eventuais recursos junto ao TCU não o eximirá da devolução dos valores percebidos indevidamente após sua notificação, caso os recursos não sejam providos;
c) emita e disponibilize no sistema e-Pessoal, no prazo de 30 (trinta) dias, novo ato de concessão, escoimado da irregularidade apontada, nos termos do art. 262, § 2º, do Regimento Interno do TCU; e
d) encaminhe ao Tribunal o comprovante de que o interessado tomou ciência do inteiro teor desta deliberação."
O MPTCU manifestou-se nos seguintes termos (peça 9) :
"Trata-se da apreciação, para fins de registro, de ato de alteração de concessão de aposentadoria, emitido pela Universidade Federal de Itajubá.
2.	A Secretaria de Fiscalização de Pessoal (Sefip) , em pareceres uniformes às peças 7 e 8, propõe a ilegalidade do referido, em razão da inclusão da parcela denominada Opção, cumulativamente com a incorporação de Quintos, em afronta ao § 2º do art. 193 da Lei 8.112/1990 e a jurisprudência deste Tribunal.
3.	De fato, por meio do Acórdão 2988/2018-TCU-Plenário, relatado pela Ministra Ana Arraes, que tratou de representação nos autos do TC-Processo 027.914/2013-5, este Tribunal deixou assente que é ilegal a percepção cumulativa das parcelas Quintos e Opção, conforme se verifica na emenda daquele decisum, transcrita a seguir: 
SUMÁRIO: REPRESENTAÇÃO. PROCESSO CONSTITUÍDO EM CUMPRIMENTO A DETERMINAÇÃO DESTA CORTE. PAGAMENTO DE FUNÇÃO COMISSIONADA A SERVIDOR APOSENTADO. POSSIBILIDADE DE OPÇÃO, DESDE QUE NÃO CUMULATIVA COM QUINTOS/DÉCIMOS/VPNI, PARA AQUELES QUE, ATÉ 18/01/1995, TENHAM SATISFEITO OS PRESSUPOSTOS TEMPORAIS. CONVERSÃO EM VANTAGEM PESSOAL PARA IMPEDIR DESCENSO REMUNERATÓRIO. ARQUIVAMENTO. (grifei) 
4.	Nesse mesmo sentido foi o entendimento manifestado pelo Ministro Benjamin Zymler ao proferir seu voto naqueles autos e ao relatar o Acórdão 1599/2019-TCU-Plenário, nos autos do TC-Processo 034.201/2016-5, senão vejamos:
Do pagamento da 'opção' cumulativamente com os 'quintos'
17. No voto por mim apresentado, quando do julgamento que culminou com a prolação do Acórdão 2988/2018-TCU-Plenário, entendi indevido o pagamento cumulativo da 'opção' (ainda que o servidor fizesse a ela jus, isoladamente) cumulativamente com os 'quintos', por violar o § 2º do art. 193 da Lei 8.112/1990, a despeito de tal entendimento não ter constado da parte dispositiva:
'Art. 193. O servidor que tiver exercido função de direção, chefia, assessoramento, assistência ou cargo em comissão, por período de 5 (cinco) anos consecutivos, ou 10 (dez) anos interpolados, poderá aposentar-se com a gratificação da função ou remuneração do cargo em comissão, de maior valor, desde que exercido por um período mínimo de 2 (dois) anos.
................................................................................................................................................
§ 2° A aplicação do disposto neste artigo exclui as vantagens previstas no art. 192, bem como a incorporação de que trata o art. 62, ressalvado o direito de opção.' (destaques inseridos) 
5.	In casu, o servidor José Carlos Goulart de Siqueira preencheu os requisitos temporais do art. 193 da Lei 8.112/1990 para a percepção da parcela Opção antes de 18/1/1995, uma vez que sua aposentadoria inicial ocorreu em 2/9/1992 e o mesmo computou mais de 10 anos interpolados de exercício função.
6.	No entanto, tendo em vista que, nos termos do § 2º do art. 193 da Lei 8.112/1990 e da jurisprudência deste Tribunal, a percepção da referida parcela exclui a vantagem do art. 62 daquela mesma Lei, que trata da incorporação de Quintos, o ato de alteração em análise deve ser considerado ilegal. 
7.	Ante o exposto, este membro do Ministério Público de Contas, em consonância com o proposto pela Unidade Técnica, entende que o ato de alteração da aposentadoria do servidor José Carlos Goulart de Siqueira deve ser considerado ilegal e ter seu registro negado."
É o relatório.

não há

Procurador Sergio Ricardo Costa Caribé.

APOSENTADORIA. UNIVERSIDADE FEDERAL DE ITAJUBÁ. OPÇÃO DE QUE TRATA O ART. 2º DA LEI 8.911/1994 CUMULATIVAMENTE COM QUINTOS. ILEGALIDADE. NEGATIVA DE REGISTRO. DETERMINAÇÃO.

APOSENTADORIA (APOS)

Secretaria de Fiscalização de Pessoal (SEFIP).

Trata-se de ato de alteração da concessão da aposentadoria de José Carlos Goulart de Siqueira, servidor da Universidade Federal de Itajubá, encaminhado ao Tribunal em 2/3/2016.
 O ato inicial de aposentadoria do servidor foi julgado legal (TC Processo 007.569/2003-8) .
A alteração submetida ao Tribunal inclui a opção de que trata o art. 2º da Lei 8.911/1994.
Ocorre que os proventos do inativo já continham quintos e que a percepção dessa vantagem cumulativamente com a vantagem de opção contraria a jurisprudência do Tribunal.
Assim, a Sefip, com a anuência do MPTCU, propõe que o ato seja julgado ilegal e o seu registro seja negado.
Feita a apresentação, passo a decidir.
Concordo com a análise e a proposta de encaminhamento elaboradas pela Sefip, as quais incorporo às minhas razões de decidir.
De fato, a jurisprudência do Tribunal é no sentido de que a acumulação da vantagem de quintos com a vantagem de opção é ilegal, conforme bem assentado nos Acórdão 2988/2018-TCU-Plenário, relatora a E. Ministra Ana Arraes, e 1.599/2019-TCU-Plenário, relator o E. Ministro Benjamin Zymler.
É que, nos termos do art. 193, § 2º, da Lei 8.112/1990, a percepção da vantagem denominada opção exclui a percepção da vantagem definida no seu art. 62, que trata da incorporação de quintos.
Assim, o ato em apreciação deve ser julgado ilegal e o seu registro deve ser negado.
Feitas essas considerações, voto por que o Tribunal de Contas da União aprove o acórdão que ora submeto à apreciação deste colegiado.
TCU, Sala das Sessões Ministro Luciano Brandão Alves de Souza, em 15 de setembro de 2020.
WALTON ALENCAR RODRIGUES 
Relator